ACORDAO-COMPLETO-2384860

ACÓRDÃO 4384/2020 ATA 11/2020 - SEGUNDA CÂMARA

VISTOS, relatados e discutidos estes autos referentes a Embargos de Declaração opostos em relação ao Acórdão 6188/2019-TCU-Segunda Câmara, mediante o qual foram julgadas irregulares as contas do Sr. Fernando Antônio Vieira Assef, havendo a sua condenação ao pagamento das quantias referentes à impugnação das despesas efetuadas com recursos do Programa Nacional de Transporte do Escolar em 2009 - Pnate/2009.
ACORDAM os Ministros do Tribunal de Contas da União, reunidos em sessão da 2ª Câmara, ante as razões expostas pelo Relator, em:
9.1. com fundamento nos arts. 32, inciso II, e 34 da Lei 8.443/1992, conhecer dos Embargos de Declaração opostos pelo Sr. Fernando Antônio Vieira Assef para, no mérito, negar-lhes provimento, mantendo-se inalterado o Acórdão 6188/2019-TCU-Segunda Câmara; 
9.2. dar ciência deste Acórdão ao embargante.

Embargos de Declaração opostos ao Acórdão 6188/2019  2ª Câmara, mediante o qual as contas do embargante foram julgadas irregulares, em razão da impugnação total das despesas efetuadas com recursos do Pnate/2009, por motivo de subcontratação integral do objeto e transporte escolar precário, em contrariedade aos requisitos mínimos de segurança.

Segunda Câmara

Município de Boa Viagem/CE.

3. Entidade: Município de Boa Viagem/CE.

13.1. Ministros presentes: Ana Arraes (Presidente), Augusto Nardes, Aroldo Cedraz e Raimundo Carreiro.
13.2. Ministros-Substitutos presentes: Marcos Bemquerer Costa (Relator) e André Luís de Carvalho.

FERNANDO ANTÔNIO VIEIRA ASSEF

MARCOS BEMQUERER

Ministro-Substituto Marcos Bemquerer da Costa.

p class="normal_0">1. Nega-se provimento a Embargos de Declaração quando inexistentes os vícios suscitados na decisão recorrida. 
2. A via dos Embargos de Declaração é inadequada à rediscussão do mérito de matéria já apreciada pelo Tribunal, pois tem por finalidade específica aclarar ou corrigir os defeitos do decisum recorrido, tido por obscuro, omisso ou contraditório.
3. O responsável irresignado com teor da deliberação prolatada deve-se valer das vias recursais adequadas para provocar a reapreciação da matéria por esta Corte de Contas.
RELATÓRIO
	Trago a este Colegiado Embargos de Declaração opostos pelo Sr. Fernando Antônio Vieira Assef em relação ao Acórdão 6188/2019-TCU-Segunda Câmara (peça 59) , mediante o qual suas contas foram julgadas irregulares, havendo a sua condenação ao pagamento do débito apurado nos autos e da multa prevista no art. 57 da Lei 8.443/1992, em razão da impugnação total das despesas efetuadas com recursos do Programa Nacional de Apoio ao Transporte do Escolar no exercício de 2009 (Pnate/2009) . Reproduzo a seguir o inteiro teor do Acórdão embargado, proferido na sessão ordinária do dia 30/7/2019:
"VISTOS, relatados e discutidos estes autos da Tomada de Contas Especial instaurada pelo Fundo Nacional de Desenvolvimento da Educação - FNDE, em nome do Sr. Fernando Antônio Vieira Assef, em razão da impugnação das despesas efetuadas com recursos do Programa Nacional de Transporte do Escolar em 2009 - Pnate/2009 repassados à Prefeitura de Boa Viagem/CE, com a finalidade de suplementar o custeio de transporte escolar aos alunos da educação básica.
	ACORDAM os Ministros do Tribunal de Contas da União, reunidos na Sessão da Segunda Câmara, ante as razões expostas pelo Relator, em:
	9.1 com fundamento nos arts. 1º, inciso I, 16, inciso III, alínea c,19 e 23, inciso III, da Lei n. 8.443/1992, julgar irregulares as contas do Sr. Fernando Antônio Vieira Assef e da empresa Cotec - Construção, Transporte e Tecnologia Ltda., condenando-os, solidariamente, ao recolhimento das importâncias originárias a seguir discriminadas, com a fixação do prazo de 15 (quinze) dias, a contar da notificação, para comprovar, perante o Tribunal (art. 214, inciso III, alínea a, do Regimento Interno) , o recolhimento das dívidas ao FNDE, atualizadas monetariamente e acrescidas dos juros de mora devidos, calculados a partir das datas especificadas até a data do respectivo recolhimento, na forma da legislação em vigor:
	Valor (R$) 
	Data

	290,55
	23/04/2009

	8.426,14
	23/04/2009

	3.284,05
	23/04/2009

	8.426,14  
	30/04/2009

	3.284,05
	30/04/2009

	290,55
	07/05/2009

	290,55
	04/06/2009

	3.284,05
	04/06/2009

	290,55
	30/06/2009

	3.284,05
	30/06/2009

	8.426,05
	30/06/2009

	290,55
	31/07/2009

	3.284,05
	31/07/2009

	8.426,14
	31/07/2009

	8.426,14
	31/08/2009

	290,55
	03/09/2009

	3.284,05
	03/09/2009

	290,55
	30/09/2009

	8.426,05
	30/09/2009

	3.284,05
	30/09/2009

	8.426,14
	30/10/2009

	290,55
	30/10/2009

	3.284,05
	30/10/2009

	8.426,17
	27/11/2009

	290,57
	27/11/2009

	3.284,07
	27/11/2009

	9.2 aplicar ao Sr. Fernando Antônio Vieira Assef e à empresa Cotec - Construção, Transporte e Tecnologia Ltda., individualmente, a multa prevista no art. 57 da Lei 8.443/1992 c/c o art. 267 do Regimento Interno/TCU, no valor de R$ 170.000,00 (cento e setenta mil reais) , com a fixação do prazo de 15 (quinze) dias, a contar da notificação, para comprovar, perante o Tribunal (art. 214, inciso III, alínea a, do Regimento Interno/TCU) , o recolhimento da dívida ao Tesouro Nacional, atualizada monetariamente desde a data deste Acórdão até a do efetivo recolhimento, se for paga após o vencimento, na forma da legislação em vigor;
	9.3 autorizar, caso requerido, nos termos do art. 26 da Lei 8.443/1992, c/c o art. 217 do Regimento Interno do Tribunal, o parcelamento das dívidas constantes deste Acórdão em até 36 (trinta e seis) parcelas mensais e sucessivas, sobre as quais incidirão os correspondentes acréscimos legais (débito: atualização monetária e juros de mora; multa: atualização monetária) , esclarecendo aos responsáveis que a falta de pagamento de qualquer parcela importará no vencimento antecipado do saldo devedor, sem prejuízo das demais medidas legais;
	9.4 autorizar, desde logo, nos termos do art. 28, inciso II, da Lei 8.443/1992, a cobrança judicial das dívidas, caso não atendidas as notificações;
	9.5 encaminhar cópia deste Acórdão à Procuradoria da República no Estado do Ceará, nos termos do § 3º do art. 16 da Lei 8.443/1992 c/c o § 7º do art. 209 do RI/TCU."
2. 	Irresignado com essa deliberação, o embargante sustenta haver omissão no referido decisum (peça 71) , por não constar da decisão esclarecimento sobre a situação extremamente excepcional, que no caso concreto é a ausência de licitantes interessados em participar do certame, em razão de o Edital do Pregão condicionar a necessidade de as empresas concorrentes serem proprietárias dos veículos, bem como  a subcontratação total ser a única alternativa para se evitar a suspensão total do serviço de transporte escolar dos alunos da área rural. 
3.	Ao final, o recorrente pugna pelo provimento dos Embargos de Declaração, com a reforma integral do Acórdão combatido.
	É o Relatório.

George Loiola Olímpio de Melo (OAB/PI 5.742).

Não atuou.

EMBARGOS DE DECLARAÇÃO. ACÓRDÃO CONDENATÓRIO PROFERIDO EM PROCESSO DE TOMADA DE CONTAS ESPECIAL. ALEGAÇÃO DE OMISSÃO NO JULGADO. INEXISTÊNCIA DO VÍCIO APONTADO. CONHECIMENTO E IMPROVIMENTO DOS EMBARGOS. MANUTENÇÃO DO ACÓRDÃO RECORRIDO. CIÊNCIA AO RECORRENTE. 1. Nega-se provimento a Embargos de Declaração quando inexistentes os vícios suscitados na decisão recorrida. 2. A via dos Embargos de Declaração é inadequada à rediscussão do mérito de matéria já apreciada pelo Tribunal, pois tem por finalidade específica aclarar ou corrigir os defeitos do decisum recorrido, tido por obscuro, omisso ou contraditório. 3. O responsável irresignado com teor da deliberação prolatada deve-se valer das vias recursais adequadas para provocar a reapreciação da matéria por esta Corte de Contas.

TOMADA DE CONTAS ESPECIAL (TCE)

não atuou.

Trago a este Colegiado os Embargos de Declaração opostos pelo Sr. Fernando Antônio Vieira Assef em relação ao Acórdão 6188/2019-TCU-Segunda Câmara (peça 59) , mediante o qual suas contas foram julgadas irregulares, havendo a sua condenação ao pagamento do débito apurado nos autos e da multa prevista no art. 57 da Lei 8.443/1992, em razão da impugnação total das despesas efetuadas com recursos do Programa Nacional de Apoio ao Transporte do Escolar no exercício de 2009 (Pnate/2009) .
2.	Mediante a peça 71, o embargante suscita o vício da omissão no julgado, em razão de este Tribunal não ter enfrentado todos os argumentos de defesa e documentos apresentados, no que tange à situação extremamente excepcional, que, no caso concreto, é a ausência de licitantes interessados em participar do certame, em razão de o Edital do Pregão condicionar a necessidade de as empresas concorrentes serem proprietárias dos veículos, bem como a subcontratação total ser a única alternativa para se evitar a suspensão total do serviço de transporte escolar dos alunos da área rural.
3. 	Uma vez preenchidos os requisitos de admissibilidade previstos no art. 34 da Lei 8.443/1992, pode o Tribunal conhecer destes Embargos de Declaração. 
4.	Cabe ressaltar, desde logo, para estabelecer os contornos do presente exame, que os Embargos de Declaração são, em regra, recurso integrativo, que objetivam extirpar da decisão embargada os vícios suscitados - no caso, a omissão - entendidos como aqueles advindos do próprio julgado e prejudicial à compreensão de causa, e não aqueles que entenda o embargante, ainda mais como meio transverso a impugnar os fundamentos da decisão recorrida.
5.	A via recursal escolhida pelo Sr. Fernando Antônio Vieira Assef tem natureza peculiar, cuja fundamentação é vinculada, visto que seu objetivo é estritamente afastar quaisquer vícios de determinada deliberação. Os vícios suscitados devem estar contidos dentro dos termos do inteiro teor da deliberação atacada, composta por relatório, voto e acórdão.
6.	É firme a jurisprudência do TCU no sentido de que os aclaratórios não se constituem em figura recursal adequada à rediscussão do mérito de questões anteriormente examinadas, devendo o responsável inconformado valer-se do recurso adequado para provocar a reapreciação da matéria (Acórdão 10919/2016-TCU-Segunda Câmara, da minha relatoria, e 6.126/2017, também deste Colegiado, da relatoria da Ministra Ana Arraes, entre outros julgados) .
7.	Extraio o seguinte enunciado relativo ao Acórdão 10919/2016-TCU-Segunda Câmara, antes mencionado, da minha relatoria:
	"A apreciação de embargos declaratórios no TCU observa os seguintes critérios: i) não se prestam para rediscussão do mérito nem para reavaliação dos fundamentos que conduziram à prolação do acórdão recorrido; 	ii) a contradição deve estar contida dentro dos termos do inteiro teor da deliberação atacada; iii) não há omissão quando a matéria é analisada na instrução da unidade técnica que consta do relatório e integra as razões de decidir da deliberação; iv) o julgador não está obrigado a apreciar todos e cada um dos argumentos desfiados pela parte, sendo suficiente que se atenha àqueles bastantes à formação de sua convicção acerca da matéria; v) eventual erro de julgamento deve ser corrigido por outra via recursal própria."
8.	Com base em tais premissas, cumpre passar à análise dos Embargos Declaratórios em pauta.
9.	A omissão suscitada pelo interessado (peça 71) se refere à ausência de exames de todos os argumentos de defesa/documentos apresentados, por parte deste Tribunal, no que tange à necessidade de subcontratação total do serviço ante o risco de suspensão total do serviço de transporte escolar dos alunos da área rural.
10.	O embargante expõe que a motivação para o Recurso em causa é o não esclarecimento de situação excepcional de licitação deserta, em razão de o Edital do Pregão condicionar a necessidade de as empresas participantes serem proprietárias dos veículos, de forma que, se a subcontratação total não tivesse ocorrido, possivelmente haveria a paralisação total do serviço de transporte escolar dos alunos.
11.	Os argumentos oferecidos em sede de Embargos para sustentar a alegada omissão de exame das alegações de defesa não merecem prosperar.
12.	Trago, em seguida, transcrição de trecho da Proposta de Deliberação que embasou o Acórdão 6188/2019-TCU-Segunda Câmara objeto do embargo, que aborda a omissão alegada pelo responsável:
"5.	De acordo com o apurado e anotado no Relatório 034.009/CGU, houve a subcontratação total do contrato decorrente do Pregão Presencial 001/2009, possibilidade não prevista no edital e no contrato firmado pela Cotec e a Prefeitura de Boa Viagem/CE, tampouco amparada na legislação aplicável à espécie. No que diz respeito à qualidade e à segurança dos serviços executados por parte dos subcontratados, a CGU selecionou amostra aleatória dos veículos que trafegavam em 20 das 72 rotas existentes a fim de realizar vistorias, constatando graves problemas, conforme listado a seguir (peça 1, p. 174) :
	a) inexistência nos veículos de equipamento registrador instantâneo inalterável de velocidade e tempo;
	b) não realização de inspeções periódicas para verificação dos equipamentos obrigatórios e de segurança, visto que foram constatados extintores vencidos, ausência de cinto de segurança etc.; mesmo os que apresentavam cintos de segurança, não os tinham no número dos passageiros transportados, a exemplo de veículos como F 1000, F 4000, D-20 que só possuem cinto na boleia do veículo;
	c) realização de diversas adaptações nos veículos portadores de carrocerias (D-20, F 1000 e F 4000) para o transporte dos alunos, com a instalação de caçambas, ou seja, são instaladas cobertas, na maioria das vezes de lona, sob estrutura em madeira e bancos de tábua corrida, alguns soltos, isto é, sem nenhuma fixação nas laterais ou lastro dos veículos; 
	d) falta nos veículos de proteções laterais (grades) adequadas que garantam a segurança dos alunos, o que causa enorme risco de acidente, podendo inclusive levar crianças e adolescentes à morte;
	e) constatação de pneus gastos (lisos) , inclusive os sobressalentes, além de pneus sobressalentes amarrados com cordas nos veículos;
	f) veículos com faróis e vidros quebrados/trincados, estofados dos bancos soltos, rasgados etc.; 
	g) os dísticos "TRANSPORTE ESCOLAR" encontrados nos veículos vistoriados não possuem as especificações exigidas pelo Código de Trânsito Brasileiro - CTB.
 (...) 
25.	Além das constatações acima, cumpre destaque à precariedade dos serviços prestados pelos subcontratados, já discriminados no item 5 retro, evidenciando a má qualidade e a falta de segurança do transporte dos alunos beneficiados pelo Pnate no Município de Boa Viagem/CE.
26.	Corrobora-se, portanto, a efetiva ocorrência de ilegal subcontratação integral da frota de veículos e da realização do objeto contratado, no feito em exame, a qual desconfigurou por completo o processo de escolha intentado por meio do Pregão Presencial 001/2009.
 (...) 
29.	Quanto ao contido na alínea a do subitem 10.2 anterior, em que o ex-Prefeito alega que, no mesmo município, em situação similar, ocorreu lançamento de edital do pregão condicionando às empresas participantes a necessidade de possuir uma quantidade de veículos de sua propriedade ocasionou que o certame fosse declarado deserto, e que, por isso, o município vinha publicando edital sem referida obrigação, com a intenção de fomentar a competitividade, o argumento não merece prosperar.
30.	A esse respeito, cumpre ressaltar que a busca pela ampliação do número de interessadas não pode justificar o descumprimento das normas legais e regulamentares, em face do princípio constitucional da legalidade e dos demais princípios norteadores das licitações (Acórdão 1389/2005-TCU-Plenário, relatoria do Min. Ubiratan Aguiar, entre outros julgados) . 
31.	Ademais, não há elementos nos autos para identificar os eventuais atos falhos que possam ter contribuído para o fracasso do edital anterior, como por exemplo, se houve a imposição, ainda na fase de habilitação, de exigência de comprovação de frota própria das licitantes, o que acarretaria ônus desnecessário ao licitante e, em consequência, motivaria o afastamento de empresas interessadas no certame.
 (...) 
44.	Ocorre que, da forma como foi realizado o transporte das crianças e adolescentes, descrita no item 5 retro, não houve o pleno atendimento às necessidades da comunidade.
45.	Segundo apurado pela CGU, a precariedade na prestação dos serviços foi caracterizada principalmente pela ausência de inspeções periódicas para verificação dos equipamentos obrigatórios e de segurança, visto que foram constatados extintores vencidos, ausência de cinto de segurança, diversas adaptações nos veículos portadores de carrocerias (D-20, F 1000 e F 4000) , com a instalação de caçambas, ou seja, são instaladas cobertas, na maioria das vezes de lona, sob estrutura em madeira e bancos de tábua corrida, alguns soltos, sem nenhuma fixação nas laterais ou lastro dos veículos. 
46.	De igual sorte, foram constatados pneus gastos (lisos) , além de sobressalentes amarrados com cordas nos veículos, assim como a falta nos veículos de proteções laterais (grades) adequadas que garantam a segurança dos alunos, o que causa enorme risco de acidente, podendo inclusive levar crianças e adolescentes à morte.
47.	Certamente, os recursos públicos do Pnate não se destinam ao custeio desse tipo de transporte escolar absolutamente irregular, ilegal e potencialmente perigoso à integridade física das crianças.  O transporte de alunos da área rural para as escolas, sem a devida observância das normas de segurança do Código de Trânsito Brasileiro aplicáveis a esse tipo de transporte coletivo e das normas do Pnate expedidas pelo FNDE, não tem abrigo no Programa Nacional de Apoio ao Transporte do Escolar, tampouco atende ao interesse público. 
48.	A propósito do tema, trago parte da Proposta de Deliberação relativa ao TC-Processo 005.755/2019-0, outra TCE também da minha relatoria e trazida à apreciação nesta mesma oportunidade: 
'20.	A propósito, o Tribunal tem destacado a obrigatoriedade de o gestor dar pleno cumprimento às normas de segurança para a prestação de serviços de transporte coletivo de escolares. Eis alguns enunciados coletados da Jurisprudência Sistematizada do TCU: 
'Os serviços de transporte escolar devem atender às exigências contidas no Código de Trânsito Brasileiro (Lei 9.503/1997) e nos normativos do Pnate expedidos pelo FNDE, a exemplo da Resolução FNDE 12, de 17/3/2011, em especial, as condições dos veículos e condutores contratados.' (Acórdão 2177/2012-TCU-Plenário, rel. min. subst. André Luís de Carvalho) .
'Os veículos para transporte escolar devem cumprir as exigências do Código de Trânsito Brasileiro (Lei 9.503/1997) , em especial quanto aos quesitos de segurança estabelecidos.' (Acórdão 11907/2011-TCU-Segunda Câmara, rel. min. subst. Augusto Sherman Cavalcanti) .
21.	Nos dois precedentes acima referenciados, as falhas foram constatadas em fiscalização realizada pelo TCU, havendo sido os responsáveis apenados com a multa do art. 58, inciso II, da Lei 8.443/1992.
22.	Em outra assentada, por meio do Acórdão 10268/2018-TCU-Segunda Câmara (rel. min. subst. André Luís de Carvalho) , mencionado também na instrução da unidade técnica, o Tribunal considerou graves a utilização de veículos inadequados ao transporte coletivo de escolares e a falta de controle sobre a situação das carteiras de habilitação dos motoristas, dentre outras ocorrências, e determinou a citação do responsável para apresentação da defesa e/ou recolhimento do débito apurado. A seguir, reproduzo excerto do voto condutor do referido decisum: 
'5. Peço licença para, no presente momento, discordar da Secex-TCE e do Parquet especial, já que alguns documentos citados como ausentes nesta TCE se mostram indispensáveis para a efetiva comprovação da regular consecução dos aludidos objetivos do Pnate, a exemplo da ausência dos controles de itinerários, de regularidade documental por parte dos prestadores de serviço (motoristas) e, ainda, da utilização dos veículos em condições de segurança inapropriadas.
6. Bem se vê que o eventual pagamento a partir de serviços realizados fora das especificações contratuais ou em dissonância com os normativos de trânsito e transporte seriam irregulares, podendo dar ensejo, sim, à subsistência do aludido dano ao erário.
7. Não por acaso, o Código de Trânsito Brasileiro reserva capítulo específico para a condução de escolares e, nele (Capítulo XIII) , disciplina não apenas os requisitos técnicos com as condições do veículo e do condutor, mas também os equipamentos obrigatórios de segurança, colocando a segurança do transporte como condição básica para que o serviço seja considerado adequado em sintonia com a Lei nº 8.987, de 1995.
8. Entendo, portanto, que, em vez do imediato arquivamento do presente feito, o TCU deve determinar a citação do ex-gestor responsável para que apresente as suas alegações de defesa e/ou recolha o valor do débito correspondente à totalidade dos recursos repassados ao aludido município, já que não restou comprovada a regularidade e a adequação dos dispêndios realizados com os recursos do Pnate em 2012.'.
13.	Consoante visto, foi feito detalhado exame acerca das alegações trazidas a este Tribunal nos embargos opostos. Como indicado nos itens transcritos alusivos à mencionada Deliberação - ao acolher as proposições de mérito precedentes, tanto da unidade instrutiva quanto do Subprocurador-Geral Paulo Soares Bugarin, ressaltei as constatações relativas ao transporte escolar irregular e ilegal, com risco à integridade física dos estudantes. A falta de observância das normas mínimas de segurança do Código de Trânsito Brasileiro, no transporte de alunos da área rural para as escolas, não tem respaldo na Constituição Federal de 1988, tampouco atende ao interesse público, motivo pelo qual mostrou-se acertado o juízo formulado na oportunidade anterior.
14.	O embargante alega, ao citar o princípio da prioridade absoluta do direito à educação, disposto da Constituição, que a subcontratação total irregular com a prestação do serviço realizada de forma precária seria a única alternativa para se garantir o transporte dos estudantes. Certamente o argumento aventado, de que a criança e o adolescente deverão estar em primeiro lugar na escala de preocupação dos governantes, é contraditório com a execução do serviço de transporte realizado de forma irregular e perigosa, situação narrada na instrução da unidade técnica e em minha Proposta de Deliberação. Ao contrário do exposto, a prestação do serviço deve se dar minimamente em respeito às normas de segurança, para que de fato os preceitos constitucionais sejam cumpridos. Dessa forma, inexiste omissão a ser sanada, neste ponto.
15.	Ante todo o exposto, verifica-se a ausência da alegada omissão no Acórdão 6188/2019-TCU-Segunda Câmara, sendo que o embargante deve se valer da via recursal adequada se pretende rediscutir o mérito apreciado por este Colegiado.
16.	Desse modo, não havendo motivos para atender ao pleito formulado, cabe negar provimento aos presentes Embargos de Declaração, mantendo-se, na íntegra, os termos do Acórdão supramencionado.
	Nessas condições, manifesto-me por que seja adotada a deliberação que ora submeto a este Colegiado.
		
		T.C.U., Sala das Sessões, em 23 de abril de 2020.  
MARCOS BEMQUERER COSTA
Relator